臺灣高雄地方法院民事判決　　　　　　　100年度訴字第192號
原　　　告　吳昭慶　
被　　　告　曾靖純　
　　　　　　曾品豫　
共　　　同
訴訟代理人　林維毅律師
上列當事人間損害賠償事件，本院於民國100年7月13日言詞辯論
終結，判決如下：
    主      文
被告應連帶給付原告新臺幣壹佰拾萬零捌佰陸拾元，及自民國
九十九年八月十三日起至清償日止，按週年利率百分之五計算之
利息。
原告其餘之訴駁回。
訴訟費用由被告連帶負擔二分之一，餘由原告負擔。
    事實及理由
一、按訴狀送達後，原告不得將原訴變更或追加他訴。但擴張或
    減縮應受判決事項之聲明者，不在此限，民事訴訟法第255
    條第1 項第3 款定有明文。原告依據侵權行為之法律關係，
    起訴請求被告給付新臺幣（下同）2,320,000 元及自起訴狀
    繕本送達翌日起至清償日止，按週年利率百分之5 計算之利
    息。嗣於訴狀送達後，本於相同之原因事實及請求權基礎，
    變更聲明請求被告給付2,598,860 元及自起訴狀繕本送達翌
    日起至清償日止，按週年利率百分之5 計算之利息。原告所
    為訴之變更，核屬擴張應受判決事項之聲明，合於前述規定
    ，應予准許。
二、原告主張：被告乙○○與原告前於民國84年2 月20日結婚，
    嗣於94年3 月23日離婚，被告乙○○係被告甲○○的姊姊。
    原告於88年1 月間經強制執行程序拍賣取得坐落高雄市○○
    區○○段○○段0000地號土地（應有部分20分之2 ）及其上
    同段1193建號建物（應有部分全部，下合稱系爭房地），並
    將系爭房地借名登記於被告甲○○名下，被告明知系爭房地
    為原告所有，未經原告同意，於97年6 月25日共同將系爭房
    地以3,200,000 元之價格，售予不知情之訴外人丁明黛，並
    於同年7 月7 日辦理所有權移轉登記完畢，所得價金據為己
    有。原告因此喪失系爭房地之所有權，應得請求被告以系爭
    房地買賣價金，扣除系爭房地之貸款餘額642,280 元，賠償
    原告2,557,720 元；又從97年9 月起至107 年9 月止，系爭
    房地預計將有10年之租金收益，每月租金22,000元，合計2,
    640,000 元（即22,000×12×10 =2,640,000 ），原告因被
    告擅自出售系爭房地而減少租金收益，亦得請求被告賠償。
    因系爭房地為原告與被告乙○○於婚姻關係存續中所購入，
    依夫妻共同財產制，原告願僅就上述所受損害及所失利益其
    中2 分之1 即2,598,860 元（2,557,720 元/2＋2,640,000
    元/2＝2,598,860 元），請求被告連帶負賠償責任，為此依
    共同侵權行為之法律關係，提起本訴，並聲明：被告應連帶
    給付原告2,598,860 元，及自起訴狀繕本送達翌日（即99年
    8 月13日）起至清償日止，按週年利率百分之5 計算之利息
    。
三、被告則以：被告甲○○與原告之間就系爭房地，並無借名登
    記關係存在，系爭房地係原告贈與訴外人即原告與被告乙○
    ○所生子女吳○○、吳○○，被告甲○○始同意出名登記為
    所有權人，系爭房地並非原告所有。原告於離婚後迄未支付
    吳○○、吳○○所需扶養費，故被告乙○○為未成年子女之
    利益而出售系爭房地，並未涉及不法，被告甲○○依被告乙
    ○○之指示處分系爭房地，亦無不法等語為辯，並聲明：原
    告之訴駁回。
四、兩造不爭執事實：
  (一)原告與被告乙○○於84年2 月20日結婚，共同育有吳○○、
    吳○○，嗣於94年3 月23日離婚。
  (二)系爭房地於88年1 月16日以拍賣為原因，移轉登記於被告甲
    ○○名下，被告於97年6 月25日共同將系爭房地以3,200,00
    0 元之價格，售予丁明黛，並於97年7 月7 日以買賣為原因
    ，辦理所有權移轉登記完畢。
  (三)被告甲○○於88年1 月21日以系爭房地為擔保，向兆豐國際
    商業銀行股份有限公司（下稱兆豐銀行）三多分行，辦理貸
    款1,070,000 元，貸款業於97年8 月27日經清償餘額642,28
    0 元完畢。
五、本件爭點：
  (一)原告是否為系爭房地之所有權人？原告與被告甲○○間就系
    爭房地有無借名登記關係存在？
  (二)若系爭房地為原告借名登記於被告甲○○名下，被告出售系
    爭房地，是否應連帶負侵權行為之損害賠償責任？
  (三)原告得請求之損害賠償金額為若干？
六、得心證理由：
  (一)原告是否為系爭房地之所有權人？原告與被告甲○○間就系
    爭房地有無借名登記關係存在？
    1.按當事人主張有利於己之事實者，就其事實有舉證之責任
      ，民事訴訟法第277 條前段定有明文。次按原告對於自己
      主張之事實已盡證明之責後，被告對其主張於抗辯之事實
      ，並無確實證明方法或僅以空言爭執者，當然認定其抗辯
      事實之非真正，而應為被告不利益之裁判；各當事人就其
      所主張有利於己之事實，均應負舉證之責，故一方已有適
      當之證明者，相對人欲否認其主張，即不得不更舉反證（
      最高法院18年度上字第1679號、19年度上字第2345號判例
      參照）。
    2.原告主張其為系爭房地之真正所有權人，與被告甲○○間
      就系爭房地有借名登記關係存在等情，被告雖否認之，並
      以：系爭房地於買受之初，原告當初表示系爭房地係要給
      吳○○、吳○○，系爭房地原告業已贈與吳○○、吳○○
      等語為辯。然被告並不否認被告甲○○係出名登記為系爭
      房地之所有權人，而非系爭房地之真正所有權人，則系爭
      房地並非被告甲○○所有，應係可確定之事實。至於系爭
      房地究竟係原告所有或吳○○、吳○○所有？據被告乙○
      ○於高雄市政府警察局前鎮分局（下稱前鎮分局）陳述：
      原告向伊表示要買一間房屋很便宜以後給小孩住，要先登
      記於被告甲○○名下，因為被告甲○○可以辦理首次購屋
      優惠貸款，當時是由原告出面標購等語（他字卷第20頁）
      ；復於台灣高雄地方法院檢察署（下稱高雄地檢署）陳稱
      ：系爭房地是原告去標的，也同意借名登記於被告甲○○
      名下，投標保證金也是原告出的等語（他字卷第56頁），
      核與原告主張其借用被告甲○○名義投標拍得系爭房地之
      事實大致相符，系爭房地係依原告之意思投標拍賣取得，
      應無疑義。又原告陳述系爭房地係由代書於得標後代墊尾
      款，嗣以系爭房地向兆豐銀行設定抵押借得款項後，返還
      尾款予代書，被告對此並不爭執（本院卷第121 頁），足
      見，系爭房地之貸款係為支付尾款而借貸。且被告乙○○
      委託律師於97年4 月30日寄發存證信函請求原告清償被告
      乙○○支付系爭房地之貸款228,000 元，並於97年5 月13
      日將其代墊系爭房地貸款所得對原告主張之債權讓與被告
      甲○○，嗣被告甲○○於97年5 月16日寄發存證信函通知
      原告債權讓與情事，有存證信函、債權讓與契約書附卷可
      憑（本院卷第78至81頁）。據此以觀，被告均認系爭房地
      之貸款應由原告負擔，被告曾進純僅係代原告清償系爭房
      地之貸款，否則，豈有被告乙○○因清償系爭房地貸款而
      得對原告主張債權之情事，是以，原告實質上負有支付系
      爭房地買賣價金之義務。系爭房地既係依原告之意思拍定
      取得，且原告實質上負有支付系爭房地買賣價金之義務，
      則原告主張系爭房地係其借用被告甲○○名義拍賣取得，
      尚非無據。
    3.被告雖抗辯原告買受系爭房地贈與吳○○、吳○○，被告
      甲○○始同意借名登記乙情，然原告否認之。系爭房地係
      以被告甲○○名義於87年12月16日得標拍定，嗣於88年1
      月16日以拍賣為原因，移轉登記於被告甲○○名下，業經
      本院調取87年度執字第10363 號拍賣抵押物強制執行事件
      卷宗核閱無誤。而被告吳○○、吳○○分別係84年8 月11
      日、88年6 月4 日出生，已經被告陳明在卷（本院卷第
      107 頁）。系爭房地拍定、移轉登記時，吳○○尚未出生
      ，原告豈有可能贈與系爭房地予吳○○而借名登記於被告
      甲○○名下，又當時吳○○年僅3 歲，是否確有允受贈與
      之事實，亦有可疑。尤其，從被告於高雄地檢署提出之答
      辯狀稱：系爭房地係為吳○○、吳○○將來所需而購買等
      語（他字卷第72頁），以及被告甲○○、乙○○於前鎮分
      局陳述：系爭房屋以後給小孩住等語（他字卷第14、20頁
      ），充其量僅能謂原告於買受系爭房地時，有意以系爭房
      地作為扶養吳○○及將來扶養吳○○之處所，純係原告買
      受系爭房地之動機，並無法據此認定原告將系爭房地贈與
      吳○○、吳○○之事實。被告此部分抗辯，尚無可採。被
      告雖聲請傳訊吳○○到庭作證，然系爭房地移轉登記於被
      告甲○○名下時，吳○○年僅3 歲，距今亦已有12年之久
      ，依常人之記憶，應已模糊，被告並未提出其他佐證，實
      難期待吳○○到庭證述內容有釐清事實之作用，本院認此
      部分調查證據之聲請，並無必要，附此敘明。
    4.被告固另以：被告乙○○亦曾清償系爭房地之貸款等語為
      辯。然從被告乙○○委託律師寄予原告存證信函，以及被
      告乙○○與被告甲○○簽立之債權讓與契約書記載被告乙
      ○○將代墊系爭房地貸款而對原告之債權，讓與被告甲○
      ○之事實，被告乙○○僅係代為清償系爭房地之貸款，猶
      未能以此認定系爭房地並非原告所有，被告抗辯系爭房地
      係吳○○、吳○○所有，自非可採。
    5.綜上，原告主張其借用被告乙○○名義拍賣取得系爭房地
      ，為系爭房地之所有權人，其與被告甲○○間就系爭房地
      有借名登記關係存在，應堪認定。
  (二)若系爭房地為原告借名登記於被告甲○○名下，被告出售系
    爭房地，是否應連帶負侵權行為之損害賠償責任？
    1.按因故意或過失，不法侵害他人之權利者負損害賠償責任
      ；數人共同不法侵害他人之權利者，連帶負損害賠償責任
      ，民法第184 條第1 項前段、第185 條第1 項前段分別定
      有明文。
    2.原告為系爭房地之所有權人，業認定如前，被告於97 年6
      月25日共同將系爭房地以3,200,000 元之價格，售予不知
      情之丁明黛，並於同年7 月7 日辦理所有權移轉登記完畢
      等情，亦為兩造所不爭執。被告出售系爭房屋予丁明黛之
      前，曾書立債權讓與契約書，約定被告乙○○將其代墊系
      爭房地貸款所得對原告主張之債權讓與被告甲○○，嗣被
      告甲○○於97年5 月16日寄發存證信函通知原告債權讓與
      ，已如前述，換言之，縱使被告乙○○曾經清償系爭房地
      之貸款，並非為自己就系爭房地之法律上權利而為，被告
      均應可得而知並非系爭房地之所有權人而無處分權限，甚
      至，原告收受被告寄發之存證信函後，復於97年6 月11日
      以存證信函告知系爭房地為原告所有，至此，難認被告出
      售系爭房地予丁明黛時，仍有合理信賴其就系爭房地有處
      分權限之基礎，被告未經原告同意，即於97年6 月25日將
      系爭房地售予第三人，自係不法侵害原告就系爭房地之所
      有權無誤，被告應連帶負侵權行為之損害賠償責任，堪予
      認定。
    3.被告雖以：原告與被告乙○○離婚後，迄未支付吳○○、
      吳○○之扶養費，被告乙○○為了吳○○、吳○○之利益
      ，始出售系爭房地，並無不法等語為辯。然而，縱使原告
      並未履行對於吳○○、吳○○之扶養義務，此情亦不符合
      為避免急迫危險之緊急避難情形，被告自不得擅自處分系
      爭房地，被告未經原告同意，擅將系爭房地售予第三人，
      自屬不法無疑，被告此部分抗辯，並無可採。
  (三)原告因系爭房地出售所受損害及所失利益各為若干？
    1.按負損害賠償責任者，除法律另有規定或契約另有訂定外
      ，應回復他方損害發生前之原狀。另不能回復原狀或回復
      顯有重大困難者，應以金錢賠償其損害；損害賠償，除法
      律另有規定或契約另有訂定外，應以填補債權人所受損害
      及所失利益為限。依通常情形，或依已定之計劃、設備或
      其他特別情事，可得預期之利益，視為所失利益，民法第
      213 條第1 項、第215 條、第216 條分別定有明文。
    2.系爭房地為原告所有，被告未經原告同意，擅自將系爭房
      地售予丁明黛，並辦理所有權移轉登記，係無權處分無誤
      。依丁明黛於高雄地檢署陳述：其買受系爭房地時有到現
      場看屋，不知道系爭房地之所有權人係何人，仲介人員亦
      未告知等語（偵字卷第88頁），丁明黛應為善意受讓，取
      得系爭房地之所有權，原告就系爭房地之所有權，已不能
      回復原狀，依前述規定，原告得請求被告以金錢賠償損害
      。系爭房地係以3,200,000 元之價格售予丁明黛，為兩造
      所不爭執之事實，原告主張以系爭房地之售價填補其喪失
      系爭房地所有權之損害，尚稱允當。又系爭房地出售時，
      尚積欠貸款642,280 元，有兆豐銀行100 年7 月6 日100
      兆銀多字第138 號函在卷可證（本院卷第199 頁），原告
      以系爭房地之買賣價金3,200,000 元，扣除系爭房地貸款
      餘額642,280 元，尚餘2,557,720 元，就其中2 分之1 即
      1,278,860元，請求被告連帶賠償，應予准許。
    3.原告主張自97年9 月起至107 年9 月止，系爭房地預計有
      10年之租金收益，每月租金22,000元，合計2,640,000 元
      （即22,000×12×10 =2,640,000 ），雖提出房屋租賃契
      約書為憑。然所謂依通常情形，或依已定之計畫、設備或
      其他特別情事，可得預期之利益，須具有客觀之確定性始
      可。系爭房地從88年6 月1 日起即有陸續出租之情事，固
      有原告提出之房屋租賃契約書為憑，然系爭房地於出售前
      最後出租之期間為96年11月10日起至97年11月9 日止，難
      認從97年11月10日起系爭房地客觀上有出租之確定性，原
      告自不得請求此部分租金收益減少之損失。至於系爭房地
      從96年11月10日起至97年11月9 日止，出租予訴外人吳芯
      誼，每月租金22,000元，有房屋租賃契約書存卷可憑（本
      院卷第185 至188 頁），依證人張鴻莉於高雄地檢署陳述
      ：其以吳芯誼之名義承租系爭房地，租賃期間有自稱為原
      告太太之人，聲稱系爭房地係其所有，即將出售，要求其
      搬遷，其於97 年8月25日搬遷等語（偵字卷第58、59頁）
      ，據此，原告主張尚未收取97年9 月、10月之租金共44,0
      00元，應足採信。此部分租金為屬原告所得請求之所失利
      益，原告陳明僅就減少租金收益之2 分之1 請求被告連帶
      賠償，則原告得請求之金額為22,000元，逾此範圍之請求
      ，尚非有理。
    4.綜上，原告因被告無權處分系爭房地，喪失系爭房地之所
      有權，所受損害為1,278,860 元、所失利益為22,000元，
      合計為1,300,860 元，得請求被告連帶負賠償責任。
七、綜上所述，原告依據共同侵權行為之法律關係，請求被告連
    帶給付1,300,860 元，及自起訴狀繕本送達翌日（即99年8
    月13日）至清償日止，按週年利率百分之5 計算之利息，為
    有理由，應予准許，逾此範圍之請求，並無理由，應予駁回
    。
八、據上論結，本件原告之訴為一部有理由，一部無理由，依民
    事訴訟法第79條、第85條第2項，判決如主文。
中    華    民    國  100     年    7     月    29    日
                  民事第三庭    法  官  陳宛榆
以上正本係照原本作成。
如對本判決上訴，須於判決送達後20日內向本院提出上訴狀。如
委任律師提起上訴者，應一併繳納上訴審裁判費。
中    華    民    國  100     年    8     月    2     日
                                書記官  周耿瑩